臺灣士林地方法院民事判決　九十一年度訴字第一○八三號
　　原　　　告　乙○○
　　送達代收人　丁○○
　　被　　　告　丙○○
　　　　　　　　甲○○
　　共　　　同
　　訴訟代理人　莊鵬飛律師
右當事人間請求增加租金事件，本院判決如左：
    主      文
原告之訴駁回。
訴訟費用由原告負擔。
    事      實
甲、原告方面：
一、聲明：
  (一)原告所有坐落臺北市○○區○○段一小段六九地號面積七Ｏ六平方公尺應有部分
    一百八十分之十之土地出租與被告之租金請准自民國九十一年一月起由被告每月
    連帶給付新台幣壹萬元。
  (二)訴訟費用由被告負擔。
二、陳述：
  (一)兩造為兄妹關係，原告所有臺北市○○區○○段一小段六九地號土地面積七Ｏ六
    平方公尺應有部分一百八十分之十（下稱系爭土地），土地上方建有新秀閣大飯
    店大型建築物，而被告則為新秀閣飯店負責人及經營者，因被告所有新秀閣大飯
    店長期佔用原告所有土地，乃與原告協商租用事宜，於八十五年五月三十一日兩
    造訂定相當租約之協議書，規定租金每月新台幣（下同）陸仟元，為不定期租約
    ，詎被告不依約支付租金，拖欠租金，原告多次以存證信函催告，被告均置之不
    理，原告復申請北投區公所調解，被告仍相應不理，有北投區公所調解委員會不
    成立證明書為證，至九十年二月被告已積欠租金十個月，原告無奈聲請法院核發
    支付命令，被告才將租金匯入原告帳戶。
  (二)原告所有系爭土地位於北投精華區，而北投自日據時代以來即為全國最負盛名之
    觀光區，該區人文薈萃，工商觀光鼎盛，生活水準極高，一般三房二廳三十五坪
    之大廈房屋，每月租金每每超過參萬元，兩造為兄妹，姐弟關係，當初訂約時，
    並未衡酌租金行情，純依被告之要求而定租約，以上述三十五坪房屋為例，其所
    有基地應有部分不過五、六坪，而土地價值佔房地總價之百分之八十，依此推算
    ，原告所有土地租金合理應超過前揭案例為宜，故當初兩造議定之租金顯然偏低
    ，尤以近年來物價節節上升，生活水準提高，本件租金依法理情理，實應酌為調
    高，以符契約對等之衡平原則。
  (三)依土地法第九十七條規定：「城市土地之房屋租金以不超過土地及其建築物申報
    總價無息百分之十為限」，復依平均地權條例第十六條規定：「土地所有人未於
    公告期間為申報者，以公告地價百分之八十為其申報地價，申報地價未滿公告地
    價之百分之八十者，以公告地價百分之八十為其申報地價」。本件土地公告地價
    為每平方公尺玖萬玖仟元，有土地登記謄本附卷為證，土地所有人今年並未申報
    地價，依上開規定，申報地價應為每平方公尺柒萬玖仟貳佰元，依上開規定及原
    告所有土地應有部分面積計算每年之租金應為參拾壹萬零陸佰肆拾元，折合每月
    租金為貳萬伍仟捌佰元，參酌北投區之租金行情，允宜聲請調高每月租金壹萬元
    。
  (四)按租賃物為不動產者，因其價值之昇降，當事人得聲請增減其租金，民法第四百
    十二條前段定有明文。本件係不定期租約，因兩造係兄妹關係，起租時在不平等
    之基礎上以協議書方式簽訂，已不符契約當事人對等原則，而今事過境遷，各種
    費用飆漲，不動產價格亦有變動，原告自可依上開規定聲請增加租金。又因增加
    或減免不動產之租金發生爭執涉訟者，依民事訴訟法第四百零三條第一項第五款
    規定，起訴前固應先經法院調解，惟因被告數次不出席北投區調解會，係經其他
    法定調解機關調解不成立之情形，依同條第一項規定，得逕行起訴，復依契約履
    行之目的，所有契約之當事人，自負有同一義務，而給付不可分，依民法第二百
    九十二條規定，被告二人自應連帶負責。
三、證據：提出協議書影本一件、存證信函影本三件、調解不成立證明書影本一件、
    支付命令及確定證明書影本各一件、土地登記謄本一件、手抄便條紙影本一件、
    地價證明一件、戶籍謄本一件。
乙、被告方面：
一、聲明：
    駁回原告之訴。
二、陳述：
  (一)被告使用系爭土地，依兩造所立之協議書，除按月給付陸仟元外，尚應供應原告
    終生無償膳宿，並代為負擔繳納承租該筆土地之地價稅，另支付保證金陸萬元，
    以上均為被告承租系爭土地之對價，亦即租金，若以此計算，被告之負擔，遠超
    過土地法第一百零五條準用第九十七條所定建築基地之租金，按申報總價年息百
    分之十為限，亦即是基地租金之最高限額，是原告應無任何要求被告增加租金之
    理由。
  (二)土地公告地價與土地公告現值不同，土地所有權人未於公告期間內為申報者，以
    告地價百分之八十為其申報地價，亦明文規定於平均地權條例第十六條，原告自
    無理由依照系爭土地公告現值每平方公尺玖萬肆仟貳佰元（原告誤為每平方公尺
    玖萬玖仟元）計算，而不依照其公告地價計算，況本件被告已申報地價每平方公
    尺參萬壹仟柒佰陸拾元在案，是其計算顯然錯誤。
  (三)原告主張兩造之被繼承人曾以遺言方式囑被告留旅社一間供未繼承財產之原告終
    生免費居住飲食，暫且不論原告已有繼承系爭土地，非未繼承財產，即使被繼承
    人之遺囑中亦未見有如此交待，況除原告外，繼承人尚有張純碧、張秋錦、張純
    嬌、張純甘、張寶文、張碧雲等六位女兒，皆將其繼承之應有部分售與被告，並
    無上開之主張，唯獨原告不出售，欲保留應有部分出租與被告使用，乃與被告另
    成立協議，要求免費供膳宿。
  (四)邇來經濟不景氣，百業蕭條，北投傳統飯店之經營方式已沒落，大部分均已重新
    裝潢，改變經營方式，純供住宿，而不供餐飲，被告仍依舊方式慘淡經營，其收
    入僅能維持開銷，無利潤可言，並不如原告所稱酒席不斷，生意興隆，獲利甚豐
    ，若果爾，被告又何需大肆宣傳張貼廣告。
  (五)原告若認為地租過低，不欲出租，兩造所訂之協議未定租賃期限，各當事人得隨
    時終止契約，原告若不欲出租，被告亦同意與之終止租約。
三、證據：提出台北縣有基地土地租金繳款書影本一件、台北市地籍圖謄本影本一件
    、台北市土地登記謄本影本一件、協議書影本一件、遺囑影本一件。
    理      由
一、原告主張：兩造於八十五年五月三十一日就系爭土地訂定相當租約之協議書，規
    定租金每月陸仟元，為不定期租約，因當初訂約時，並未衡酌租金行情，租金顯
    然偏低，尤以近年來物價節節上升，生活水準提高，本件租金依法理情理，實應
    酌為調高，以符契約對等之衡平原則，參酌北投區之租金行情，為此訴請調高每
    月租金壹萬元等情。被告則以：被告使用系爭土地，依兩造所立之協議書，除按
    月給付陸仟元外，尚應供應原告終生無償膳宿，並代為負擔繳納系爭土地之地價
    稅，另支付保證金陸萬元，以上均為被告承租系爭土地之對價，亦即租金，若以
    此計算，被告之負擔，遠超過土地法第一百零五條準用第九十七條所定建築基地
    之租金，按申報總價年息百分之十為限，亦即是基地租金之最高限額，是原告請
    求增加租金，為無理由等語置辯。
二、原告主張兩造於八十五年五月三十一日就系爭土地訂定相當租約之協議書，規定
    租金每月陸仟元，為不定期租約等情，業據提出協議書影本為證，被告對兩造就
    系爭土地成立不定期租約之事實不爭執，此部分堪信為真實。另被告抗辯租金除
    按月給付陸仟元外，尚應包括被告供應原告終生無償膳宿，並代為負擔繳納系爭
    土地之地價稅部分，有兩造提出之協議書影本為證，且未見原告爭執，是原告主
    張系爭土地之租金每月陸仟元部分，並非實在。
三、按土地法第一百零五條準用第九十七條所定，建築基地之租金，按申報價額年息
    百分之十為限，乃指基地租金之最高限額而言，並非必須照申報地價額年息百分
    之十計算，最高法院四十八年台上字第八五五號判例著有明文。查系爭土地之申
    報地價為每平方公尺參萬壹仟柒佰陸拾元，有土地登記謄本在卷可稽。又被告向
    台北縣政府承租系爭土地旁同地段七Ｏ地號之縣有基地之土地租金為按申報地價
    年息百分之五計算，亦有被告提出之台北縣有基地土地租金繳款書影本、台北市
    地籍圖謄本影本、台北市土地登記謄本影本各一件附卷可憑。參酌同地區之租金
    標準，以申報地價百分之五計算被告每月租金為伍仟壹佰玖拾元（計算式31760
    乘以706乘以0.05除以18除以12等於5190），足見被告所支付之租金每月陸仟元
    並非偏低，況被告又提供新秀閣飯店三Ｏ三房間供原告免費膳宿，是原告主張因
    當初訂約時，並未衡酌租金行情，租金顯然偏低云云，不足採信。
四、再按未定期限之土地租賃，出租人依民法第四百四十二條定聲請法院增加租金，
    以訂約後土地價值有昇漲為條件，是故法院因出租人聲請，准予增加租金，核定
    增加之數額，關於土地價值昇漲之程度，當為其據以考量之重要資料（參照最高
    法院六十九年度台上第四Ｏ七九號判決要旨）。又所謂租賃物之價值，依照合理
    之解釋，應指一般市面上之交易價格而言，自不能以該不動產出租人自行申報之
    價格為標準（參照最高法院四十八年度台上字第九二九號判決要旨）。查原告泛
    稱兩造於訂立租約後，各種費用飆漲，不動產價格亦有變動云云，但未提出租約
    訂立時及調漲租金意思表示時之市面上交易價格之證據證明系爭土地價值昇漲之
    事實，是原告另主張系爭土地價值有昇漲云云，亦不足採信。
五、又按當事人主張有利於己之事實，就其事實有舉證之責任，民事訴訟法第二百七
    十七條第一項前段定有明文。又民事訴訟如係由原告主張權利者，應先由原告負
    舉證之責，若原告先不能舉證，以證實自己主張之事實為真實，則被告就其抗辯
    事實即令不能舉證，或其所舉證據尚有疵累，亦應駁回原告之請求，最高法院十
    七年上字第九一七號判例亦著有明文。查原告既不能證明系爭土地價值昇漲之事
    實，從而原告請求系爭土地之租金自九十一年一月起由被告每月連帶給付壹萬元
    ，即非有據，應予駁回。
六、兩造其餘攻擊防禦方法已無關本件判決勝敗之判斷，爰不一一論究，併此敘明。
七、據上論結，原告之訴為無理由，依民事訴訟法第七十八條，判決如主文。
中　　　華　　　民　　　國　　九十一　　年　　十二　　  月　　十八  　　日
                                    臺灣士林地方法院民事第二庭
~B法　　　官　周明鴻
右為正本係照原本作成。
如對本判決上訴須於判決送達後廿日內向本院提出上訴狀。
中　　　華　　　民　　　國　　九十一　　年　　十二　　  月　　二十　  　日
~B法院書記官　林義傑
